【裁判字號】    99,消債更,6
【裁判日期】    990430
【裁判案由】    更生事件
【裁判全文】
臺灣臺南地方法院民事裁定          99年度消債更字第6號
聲  請  人
即 債 務人  丙○○
代  理  人  鄭淑子律師
上列當事人因消費者債務清理事件聲請更生，本院裁定如下：
    主    文
聲請駁回。
聲請費用新台幣壹仟元由債務人負擔。
    理    由
一、本件聲請理由略以：聲請人即債務人丙○○現任職於統順有
    限公司，每月薪資為新臺幣（下同）27,000元，自民國98年
    7 月開始遭法院扣薪3分之1，平均月薪僅約17,800元，名下
    並無房屋及土地，其他財產總額為13,000元，然負債總額為
    831,854元，負債顯然超過資產甚多，有不能清償債務之情
    事。聲請人前曾提出債權人清冊，以書面向最大債權金融機
    構荷商荷蘭銀行股份有限公司（下稱荷蘭銀行）請求共同協
    商債務清償方案，惟聲請人每月實際收入扣除每月生活必要
    費用支出及扶養配偶、未成年子女乙○○之扶養費用後，實
    已無法再償還荷蘭銀行之還款方案，荷蘭銀行因此以聲請人
    未能接受顯足以負擔之還款方案為由，並開具前置協商不成
    立通知書予聲請人。而聲請人僅係一般消費者，且無擔保或
    無優先權債務總額未逾12,000,000元，復未經法院裁定開始
    清算程序或宣告破產，爰向本院聲請更生等語。
二、按債務人不能清償債務或有不能清償之虞者，得依本條例所
    定更生或清算程序，清理其債務，消費者債務清理條例第3
    條定有明文。又聲請更生或清算不合程式或不備其他要件者
    ，法院應以裁定駁回之，但其情形可以補正者，法院應定期
    間先命補正，復為同條例第8條所明定。
三、按衡諸債之關係，係以當事人間之信賴關係為基礎，為社會
    經濟組織之重要支柱，故當事人於以法律行為追求自己之利
    益之際，亦應顧及對方之利益，並考量債權債務在社會上之
    作用，本於誠實及信用之原則，行使債權及履行債務。是對
    於已陷入經濟上困境之消費者，若任其於惡性循環之債務窘
    境中生存，將衍生嚴重之社會問題，難以維持安定之社會經
    濟秩序，故為兼顧債權人、債務人雙方之利益，對陷於經濟
    上困境之消費者，乃允其於消費者債務清理條例施行後，得
    選擇以重建型之更生程序或清算型之清算程序清理其債務，
    藉以妥適調整債務人與債權人及其他利害關係人間之權利義
    務關係，保障債權人獲得公平受償，並謀求消費者經濟生活
    之重建復甦機會。惟若債務人履行債務並無困難，僅係為圖
    謀減免債務，而不為債務之履行，自有違債權契約為誠信契
    約之本旨，如無履行債務困難卻主張其不能清償債務或有不
    能清償之虞而為更生之聲請，因與消費者債務清理條例第3
    條所定要件不符，自應駁回其聲請。
四、經查，聲請人於消費者債務清理條例施行後，曾以書面向最
    大債權銀行荷蘭銀行申請前置協商，於前置協商程序中，債
    權人荷蘭銀行所提出之還款方案為「償還期數36期，利率5.
    5%，每期還款5,643元」，然聲請人表示無法負擔，荷蘭銀
    行遂以「未能接受顯足以負擔之還款方案」為由，於98年10
    月15日出具前置協商不成立通知書與聲請人，有聲請人提供
    之荷蘭銀行之前置協商不成立通知書及荷蘭銀行99年1月19
    日陳報書函在卷可稽（見本院卷第28、48頁）。是本件更生
    之聲請，業經聲請人與最大債權金融機構請求協商債務清償
    方案不成立，合於消費者債務清理條例第151條第1項之程序
    要件。
五、聲請人主張其於前置協商程序中向荷蘭銀行表示無法接受荷
    蘭銀行提供之「償還期數36期，利率5.5%，每月償還5,643
    元」之債務清償方案。於本件聲請時，並主張其每月實際收
    入17,800元扣除每月生活必要費用及扶養配偶、未成年子女
    之扶養費用後，已無法支付荷蘭銀行之還款條件，已達不能
    清償債務之情形等語，惟查：
  (一)聲請人主張其每月必要支出包括：膳食費用3,600元、房屋
    租金7,000元、水、電、瓦斯及電話費2,330元、交通費用
    957元、未成年子女教育費用4,000元、保險支出4,168元、
    雜項支出200元及扶養配偶5,000元、扶養未成年子女8,600
    元，合計35,855元。然查，依內政部所公告98年度臺灣省低
    收入戶最低生活費用每人每月為9,829元，係按照政府最近1
    年平均每人消費支出（包括食品費、衣著鞋襪費、房租水電
    費、家居管理費、醫療保健費、交通通訊費、娛樂教育費及
    雜項支出）百分之60訂定，但聲請人與其配偶及子女，夫妻
    同財共居，共營家庭，家人共同生活，無論在食、衣、住、
    行及其他雜項支出，因團體互相使用分散開銷之作用，可節
    省支出，是上述政府所公布最近1年平均每人消費支出，其
    中所包括房租水電費、家居管理費、交通通訊費、娛樂及雜
    項等支出乃共享共用，自毋須每一口人均列計，是認每一戶
    家庭之消費支出，除家長外之家屬部分則應以98年度親屬扶
    養每人免稅額為82,000元方屬合理。準此，聲請人雖主張其
    每月房屋租金支出7,000元，然上述內政部所公告臺灣省低
    收入戶最低生活費用標準已將人民居住需求之必要支出列入
    計算，倘將房租再計入每月必要生活費用，無異係重複計算
    ，故債務人此部分主張，自非可採。
  (二)又債務人主張其須扶養配偶及未成年子女乙○○（79年1月
    2日生），未成年子女之基本生活費用為每月8,600元，雖聲
    請人應與配偶共同分擔未成年子女之扶養費，然其配偶從事
    工地粗工，但因經濟不景氣，近兩年來已無工作收入，乙○
    ○之生活費用均由其支出，惟查，債務人之配偶甲○○於95
    年11月14日以臺北市建築鷹架業職業工會為投保單位參加勞
    保，並於97年11月1日調薪，其投保薪資為21,900元，此有
    聲請人之配偶甲○○勞保局電子閘門查詢作業附卷可憑（見
    本院卷第53頁），嗣後甲○○雖於98年10月14日退保，然甲
    ○○為46年11月20日出生，目前年僅52歲，難認其無工作能
    力，且聲請人迄未提出其配偶甲○○之存摺供本院審酌，是
    甲○○是否全然無收入而須聲請人扶養，亦非無疑，是聲請
    人主張其配偶無收入，尚賴其扶養，且其未成年子女之扶養
    費，係由債務人1人負擔等情，難認為可採。故聲請人與其
    配偶共同扶養未成年子女乙○○，而一名未成年子女每月扶
    養費為3,417元（計算式：98年度親屬扶養每人免稅額82,00
    0元÷12月÷2＝3,417元，元以下四捨五入），因此，聲請
    人每月支付乙○○之扶養費用應以3,417元計算。
  (三)再查，聲請人及其配偶甲○○均有新光人壽保險之保險契約
    ，其二人之保單原本有十餘萬元或9萬餘元之保單價值，惟
    聲請人及其配偶甲○○已在98年10月15日前置協商不成立後
    、99年1月8日像本院聲請本件更生前，於98年11月17日以保
    單質借之方式向保險公司借款，有新光人壽保險股份公司99
    年4月13日新壽法務字第0990000375號函在卷可稽，若聲請
    人及其配偶甲○○妥善將借得之款項用於清償債務，應能使
    聲請人之債務大幅減少。
  (四)另聲請人目前薪資雖遭法院強制扣薪，然聲請人若可與債權
    人成立協商，各債權人應無再繼續強制扣薪之理，因此，計
    算聲請人每月收入應以法院強制扣薪前之金額計算之，而聲
    請人自陳其每月收入27,000元，扣除其個人必要生活費用9,
    829元，及扶養未成年子女所需3,417元後，仍剩餘20,005
    元（計算式：23,422元－3,417元＝20,005元），而聲請人
    進行債務協商時尚有至少9萬餘元之保單價值可資運用，經
    審酌其薪資收入、生活支出以及上開保單價值等情，堪認聲
    請人當時應足以負擔荷蘭銀行提出「償還期數36期，利率5.
    5%，每月償還5,643元」之債務清償方案，亦即聲請人應有
    能力與各債權人達成分期償還之協議，聲請人捨此不為，並
    主張其不能清償債務云云，自不足採。
  (五)綜上所述，聲請人既有能力足以負擔與荷蘭銀行之協商方案
    ，堪認尚無不能清償債務之情形。若嗣後經濟情況惡化或有
    重大變故導致無法履行協商義務，而有不能清償債務之情事
    時，聲請人屆時再向本院聲請更生始為適法，惟聲請人捨此
    不為，卻在不符合更生條件之情形下，向本院聲請更生，核
    與消費者債務清理條例之立法意旨不符，應予敘明。
六、綜上所述，聲請人既非不能清償債務或有不能清償之虞，其
    更生之聲請即不符消費者債務清理條例第3條所定要件，且
    上開欠缺又屬無從補正，依上開說明，自應駁回其更生之聲
    請，爰裁定如主文。
中    華    民    國    99    年    4     月    30    日
                 民事第一庭     法官  林福來
上為正本，係照原本作成。
如不服本裁定，應於裁定送達後10日內向本院提出抗告狀（須附
具繕本），並應繳納抗告費新台幣1,000元。
中    華    民    國    99    年    4     月    30    日
                                書記官  吳俊達

司法院資訊處製作；財團法人民間司法改革基金會備份。
